臺灣臺南地方法院民事判決　　　　　　 99年度簡上字第107號
上　訴　人　王源慶
被 上 訴人　臺灣電力股份有限公司台南區營業處
法定代理人　蘇德來
訴訟代理人　陳天印
　　　　　　楊忠明
　　　　　　蔡宜真
上當事人間請求返還不當得利事件，上訴人對於中華民國99年5
月25日本院新市簡易庭98年度新簡字第599號第一審判決提起上
訴，經本院於民國100年4月21日言詞辯論終結，判決如下：
    主    文
上訴駁回。
第二審訴訟費用新臺幣肆仟佰零伍元由上訴人負擔。
    事實及理由
一、被上訴人法定代理人原為唐明紹，嗣於訴訟進行中變更為蘇
    德來，而變更後之法定代理人蘇德來已具狀聲明承受訴訟，
    經核與民事訴訟法第170條、第175條、第176條規定相符，
    應予准許，合先敘明。
二、上訴人之主張除與原判決記載相同者，茲引用之外，補稱：
  (一)被上訴人無司法警察權卻非法侵入民宅並限制上訴人行動自
    由，已侵害上訴人之權益。被上訴人之員工至上訴人家中，
    謊稱簽用電實地調查書只是讓他們回公司交差，簽了就沒事
    等語，而調查書上之簽名及指印固為上訴人所簽，惟係遭被
    上訴人員工所騙。若上訴人確有竊電，被上訴人應直接報警
    ，上訴人當時有說要報警，被上訴人員工卻說不用報警，並
    要上訴人將電線拔掉即可。
  (二)被上訴人所陳述上訴人竊電等均非事實，且無足夠證據證明
    上訴人確有竊電行為，本事件已發生2、3年，檢察官曾到場
    察看亦查無實據。
  (三)上訴人並未竊電。魚塭是上訴人在使用，電錶是上訴人在管
    理，無其他人共同使用該電錶，上訴人均按時繳納電費。被
    上訴人所指稱遭竊電的地方為魚塭旁邊之廁所，那邊出入很
    複雜，廁所那邊也有外人在使用，上訴人並未使用那邊的廁
    所。
  (四)上訴人並未向林恩儀或其他被上訴人之員工承認願意賠償被
    上訴人之損失，且上訴人並未使用水車，用電量沒有那麼多
    。勘驗光碟裡面的人是訴外人陳天龍，不是被上訴人所稱的
    高茂祥。
  (五)並聲明：
    1.原判決廢棄。
    2.被上訴人在第一審之訴駁回。
三、被上訴人之主張除與原判決記載相同者，茲引用之外，補稱
    ：
  (一)被上訴人於96年3月26日派員檢查上訴人使用之電號00-00-0
    000-00-0電表，量測電表二次線路顯示有異常不平穩電流，
    經進一步檢查發現上訴人私自引接該表未計量相線與另一單
    相110V電表相線合供單相220V器具，違法用電，過程已錄影
    存證並製作「用電實地調查書」，經上訴人認章成案。雖被
    上訴人嗣於98年7月14日配合台南地檢署檢察官至現場勘驗
    時，與被上訴人於100年1月24日提出之相片二相較，S1、S2
    開關間的紅色引線已拆除，現場有些線路已經整理過，上訴
    人竊電的痕跡都已經恢復原狀，外面的部分已經拆掉，故未
    採集到竊電的證據，而由檢察官以不起訴處分結案，然非謂
    上訴人沒有竊電行為。
  (二)被上訴人96年3月26日派員檢查上訴人用電情形之相片中，
    相片一為被上訴人測量電號00-0000-00-0及00-0000-00-0電
    表表前引線，表後Sl、S2開關二次側引線均出現異常不平衡
    電流值達約21安培（正常值應近於0安培）。相片二為進一
    步檢查後發現使用者擅自從3Φ220V電號00-0000-00-00元
    件電表中引出未計量相線與從1Φ110V電號00-0000-00-0電
    表引出相線合供1Φ220V鼓風機馬達使用，因切開Sl或S2開
    關後1Φ220V鼓風機馬達均停止運轉（相片三），而正常情
    形1Φ220V鼓風機應由3Φ220V電號00-0000-00-0電表供電，
    運轉狀態不應受到切開S2開關的影響而停止運轉。
  (三)被上訴人於96年3月26日當天會同用電戶即訴外人高茂祥（
    按：被上訴人於100年3月18日準備程序經勘驗光碟後，已改
    稱當天在場人為陳天龍，見本院卷第46頁背面）檢查用電情
    形，並撰寫「用電實地調查書」，訴外人高茂祥及上訴人王
    源慶均在場，且上訴人當場已承認其為魚塭用電人。
  (四)被上訴人於99年5月5日配合永康分局偵查隊持搜索票搜查後
    ，發現原本S1、S2開關二次側引線均連接至塭寮內作改接持
    續竊電，並非如98年7月14日配合台南地檢署檢察官現場勘
    驗時所見已拆除並回復原狀。
  (五)上訴人陳稱廁所旁邊有2個電表云云。惟廁所本身使用的是
    單相兩線電表，魚塭才是使用三相三線的電表，被上訴人所
    查獲上訴人竊電是從三相三線的電表引出有一相沒有計量的
    相線，再從單相兩線的電表引出相線，用此兩條相線來連結
    電器（鼓風機）使用。
  (六)被上訴人係依「處理竊電規則」請求計算查獲前1年的電費
    。另依被上訴人稽查手冊之規定，魚塭揚水機計算時數應以
    20小時計算。因6月30日後電價調整，故以該日作為分界點
    ，分別以1.67元及1.82元作為調整前後之電價。又因本件屬
    竊電事件，故應以臨時電價即基本電價乘以1.6倍計算。
  (七)依被上訴人之處理習慣，若用電人願意在用電實際調查書上
    簽名承認竊電並繳交追償之電費，被上訴人即不通知警察到
    場處理；反之則會通知警察到場。上訴人在本次遭查獲時，
    當場已承認竊電，並承諾願意繳交追償電費，故被上訴人始
    未通知警察到場。上訴人接到追償電費通知單後曾到被上訴
    人公司協商，但因追繳的電費太高，上訴人拒絕繳納，而生
    本件訴訟。
  (八)上訴人雖一再陳稱其不懂水電，但被上訴人於99年5月會同
    永康分局偵查隊查獲上訴人竊電時，本來在電表的二次側有
    測到電流異常，但因工寮鎖著，被上訴人要求上訴人開門，
    經過約20分鐘，上訴人才開門出來，當時運轉中的鼓風機也
    停止運轉，被上訴人要再測量時，就已經測不到電流異常的
    情況。嗣後永康分局警員請上訴人再把鼓風機接上電源讓它
    運轉，卻再也測不到電流異常，故被上訴人自稱不懂水電應
    非實在。該案現並由台南地檢署檢察官指揮偵辦中。
  (九)在勘驗光碟內容中，訴外人陳天龍問被上訴人員工看該如何
    改正等語，依此推斷應無否認之意思，且光碟內容中可看出
    電線連接及電流的流動確實有異常。又訴外人高茂祥雖已過
    世，但上訴人已承認上開電表確實為其所使用，亦由其繳納
    電費，電流異常造成少繳電費，上訴人確實受有少繳電費之
    不當得利。
  (十)並聲明：請求判決駁回上訴。
四、本件經依民事訴訟法第270條之1第1項第3款規定，整理並協
    議兩造不爭執事項暨簡化爭點為：
  (一)兩造不爭執之事項：
    1.上訴人從事水產養殖業，租用臺南縣永康市○○○段444
      之2號土地（下稱系爭土地）經營魚塭，被上訴人於96年3
      月26日派員檢查用電人即上訴人坐落於系爭土地之用電電
      表（電號：00-00-0000-00-0，用電戶名：訴外人高茂祥
      ，下稱系爭電表），發現系爭電表A相與另一電表（00-00
      -0000-00-0）相線連結使用，使得電壓與電流間相位角改
      變導致電表計量失效不準。
    2.被上訴人發現上開情形後，有會同用戶即上訴人檢查經過
      情形，並由檢查人填寫「用電實地調查書」，上訴人在場
      ，且上訴人亦承認其為魚塭用電人，並簽名於該用電實地
      調查書，該調查書備註欄記載：「1.本戶擅自改變電壓與
      電流間相位角，導致電表失效不準，構成違章用電事實（
      違反電業法第106條第三款規定。）2.願依規定繳交追償
      電費，請免會同警察簽章認證。」並由上訴人按指印。
    3.證人即當日到場查獲之被上訴人員工林恩儀於偵查中具結
      證稱：「（問：上訴人當場有向你承認電表的線路是他拉
      的？）沒有。可是我有向他解釋接線的方式，他當場也承
      諾願意賠償台電公司的損失」等語。
    4.證人即平日為上訴人維修電表之工人黃獻昌於偵查中具結
      證稱：伊有幫被告維修電表的無熔絲開關箱，或是電燈壞
      了，伊會幫被告維修，伊沒有幫被告改裝電表，伊沒有注
      意該處的電表有異常，伊不瞭解竊電的技術，伊知道電表
      不能去動，伊雖然有水電專業，但是也不知道怎麼去拉電
      表的線等語。
  (二)兩造爭執之事項：
    1.上訴人有無自行或請他人將系爭電表A相與另一電表（00-
      00-0000-00-0）相線連結使用，使得電壓與電流間相位角
      改變導致電表計量失效不準，而為竊電之行為？
    2.被上訴人得否依電業法第73條第1項及相關處理竊電規則
      ，請求上訴人返還264,759元之不當得利？
五、本院之判斷：
  (一)被上訴人並未舉證證明系爭電表A相與另一電表（00-00-000
    0-00-0）相線連結使用，使得電壓與電流間相位角改變導致
    電表計量失效不準之情形係為上訴人自行或請他人所為，難
    遽認上訴人有為竊電之行為：
    1.按當事人主張有利於己之事實者，就其事實有舉證之責任
      ，民事訴訟法第277條前段定有明文。
    2.被上訴人起訴主張上訴人擅自將系爭電表A相與另一電表
      （00-00-0000-00-0）相線連結使用，使得電壓與電流間
      相位角改變導致電表計量失效不準，而有竊電之行為等語
      ，已為上訴人所否認，參諸前開規定及舉證責任分配原則
      ，應由被上訴人就所主張上開有利於己之事實善盡舉證責
      任。
    3.經查，系爭電表係從60年2月間起，即由高茂祥（已歿）
      申請使用，有用戶完整基本資料附於偵查卷可佐（見臺灣
      臺南地方法院檢察署98年度調偵字第167號卷第32頁）。
      又關於系爭電表之稽查紀錄，被上訴人於偵查中之告訴代
      理人楊忠明陳稱：「（問：怎麼會去稽查上開電表？）是
      例行性」、「（問：上次是何時稽查？）因為我們都是不
      特定的稽查，所以上次是何時稽查的資料也沒留存」等語
      （見臺灣臺南地方法院檢察署97年度偵字第3086號卷第22
      頁）；證人即被上訴人公司之稽查員林恩儀於偵查中具結
      證稱：稽查員要負責全部臺南縣、市的用戶，總共只有3
      個稽查員，通常不會到重覆的地方稽查等語（見臺灣臺南
      地方法院檢察署97年度偵字第3086號卷第23頁），可知本
      件被上訴人公司之稽查人員，會至上址稽查系爭電表，僅
      係例行性之稽查，並非因被上訴人發覺系爭電表之電費有
      何疑義始進行稽查。
    4.次查，被上訴人公司於偵查中之另一告訴代理人蔡宜真於
      97年7月15日偵訊中雖指訴：當初在查獲時，有跟被告（
      按：即本件上訴人，下同）解釋拉線的原理，被告有承認
      是被告拉的線，也有在用電實地調查書上蓋指印等語（見
      臺灣臺南地方法院檢察署97年度偵字第3086號卷第35、36
      頁），惟證人即當日到場查獲之林恩儀到庭具結證稱：「
      （問：被告當場有向你承認電表的線路是他拉的？）沒有
      。可是我有向他解釋接線的方式，他當場也承諾願意賠償
      台電公司的損失」等語（見臺灣臺南地方法院檢察署97年
      度偵字第3086號卷第23頁），因此，尚難認上訴人曾於查
      獲當場承認線路係其所私接。
    5.又被上訴人雖於原審提出採證光碟主張上訴人有承認竊電
      之事實，惟經本院當庭勘驗之結果，上訴人或訴外人陳天
      龍均未於採證過程中有承認竊電之行為，是被上訴人主張
      該光碟可證明上訴人有承認竊電之事實等語，亦無可採。
    6.此外，被上訴人復未舉出其他證據資以證明上訴人有何竊
      電行為，因之被上訴人主張上訴人擅自將系爭電表A相與
      另一電表（00-00-0000-00-0）相線連結使用，使得電壓
      與電流間相位角改變導致電表計量失效不準，而有竊電之
      行為等語，尚難採憑。
  (二)上訴人實際使用之系爭電表有A相與另一電表（00-00-0000-
    00-0）相線連結使用，使得電壓與電流間相位角改變導致電
    表計量失效不準之情形，致上訴人受有用電未給付對價之不
    當得利，且上訴人於「用電實地調查書」上簽認，表示願依
    規定繳交追償電費，則被上訴人自得參酌電業法第73條第1
    項及相關處理竊電規則，計算上訴人受有264,759元之不當
    得利：
    1.按電業對於用戶或非用戶竊電電費之追償，得依其所裝置
      之用電設備，分別性質及其瓦特數或馬力數，按電業之供
      電時間及電價，計算3個月以上1年以下之電費，電業法第
      73條第1項定有明文。核其立法意旨，並非違約罰之性質
      ，而係因竊電者受有短繳或未繳電費之利益，致電業受有
      損害，電業本即可向之請求返還所受利益，然因遭竊之電
      力度數往往難以精確計量，故以立法減輕電業就用戶實際
      上所得之利益數額之舉證上困難，而為賠償額之推定，亦
      即僅為舉證責任之轉換。是以，電業法第73條第1項規定
      之追償，其本質上仍為不當得利之利益返還，亦即電業非
      不可參酌電業法第73條第1項及相關處理竊電規則之計算
      方式，對實際享有用電而未給付對價之人請求返還不當得
      利。
    2.經查，本件系爭電表確實有A相與另一電表（00-00-0000-
      00-0）相線連結使用，使得電壓與電流間相位角改變導致
      電表計量失效不準之情形，為兩造所不爭執，業如前述，
      雖被上訴人無法舉證證明上開線路遭變動之情形確係上訴
      人所為，然揆諸前揭法條規定及說明，倘上訴人因此確受
      有短繳電費之利益，則被上訴人仍非不得主張依上開電業
      法第73條第1項及相關處理竊電規則之規定，追償上訴人
      短繳之電費，而本件上訴人亦於「用電實地調查書」上簽
      認，表示願依規定繳交追償電費，因此，被上訴人主張其
      得依電業法第73條第1項及相關處理竊電規則，請求上訴
      人返還不當得利，自為可採。
    3.又關於被上訴人得依不當得利請求上訴人給付之追償電費
      金額部分，被上訴人主張依電業法第73條第1項之供電時
      間、電價及上訴人之裝置用電設備，自查獲上訴人使用之
      系爭電表之日起往前推算1年之追償電費期間（即95年3月
      27日起至96年3月26日止）；再依營業規則施行細則第139
      條、電價表及竊電處理規則第6條之規定，以每月30日、
      魚塭每日用電時數20小時、上訴人用電契約容量為13KW計
      算，以補收度數為推算度數減去已收度數，再依臨時電價
      1.6倍計算等語，業據提出計算說明、用電紀錄表、電業
      法摘錄、處理竊電規則、追償電費計算單等為證（見原審
      卷第9-12、20-23頁），且上訴人並未爭執被上訴人上開
      計算方式，因此，依上開規定推算被上訴人得追償之電費
      金額為264,759元【計算式：95.03.27起至95.06.30部
      分（共96天）：（13ＫＷ×20小時/天×96天－354度）×
      1.67元/度×1.6＝24606度×2.672元＝65,747元；95.0
      7.01起至96.03.26部分（共269天）：（13ＫＷ×20小時/
      天×269天－1598度）×1.82元/度×1.6＝68342度×2.91
      2元＝199,012元，合計為264,759元（即65,747元+199,01
      2元＝264,759元）】。
    4.依上所述，被上訴人依電業法第73條第1項及相關處理竊
      電規則，計算上訴人受有264,759元之不當得利，於法有
      據，應予准許。
  (三)綜上所述，被上訴人依不當得利之法律關係，請求上訴人給
    付264,759元，及自起訴狀繕本送達翌日即98年12月31日起
    至清償日止，按週年利率百分之5計算之利息為有理由，應
    予准許。原審以上訴人有竊電行為，而為被上訴人勝訴之判
    決，理由雖有不當，然本院依前述理由，仍應認被上訴人之
    請求為有理由，是上訴意旨指摘原判決不當，求予廢棄改判
    ，為無理由，應予駁回。
六、末按法院為終局判決時，應依職權為訴訟費用之裁判；又訴
    訟費用，由敗訴之當事人負擔，民事訴訟法第87第1項、第
    78條分別定有明文。本件上訴人之上訴為無理由，爰依職權
    酌定本件訴訟費用額4,305元（即第二審裁判費）由上訴人
    負擔，並判決如主文第2項所示。
七、本件為判決基礎之事證已臻明確，兩造其餘攻擊防禦方法及
    本院未經援用之證據，經審酌後，核與本件之結論，不生影
    響，爰不一一贅述，附此敘明。
八、據上論結，本件上訴為無理由，依民事訴訟法第436條之1第
    3項、第449條第2項、第78條、第87條第1項，判決如主文。
中    華    民    國   100    年    5     月    5     日
                    民事第一庭  審判長法  官  高榮宏
                                      法  官  李音儀
                                      法  官  張家瑛
以上正本證明與原本無異。
本件不得上訴。
中    華    民    國   100    年    5     月    5     日
                                      書記官  吳俊達